【裁判字號】    89,上,369
【裁判日期】    900629
【裁判案由】    拆屋還地
【裁判全文】
臺灣高等法院高雄分院民事判決  八十九年度上字第三六九號
      上  訴  人  己○○
                  乙○○○
                  丙○○
                  庚○○
                  戊○○
                  丁○○
      被  上訴人  甲  ○
右當事人間拆屋還地事件，上訴人對於中華民國八十九年十月三十一日臺灣屏東地方
法院八十九年訴更字第二號第一審判決提起上訴，本院判決如左：
      主      文
上訴駁回。
第二審訴訟費用由上訴人連帶負擔。
原判決主文第一項減縮為：上訴人應自坐落屏東縣恆春鎮○○○段四一九之一地號土
地上，即門牌號碼屏東縣恆春鎮○○里○○路六九二巷六號房屋遷出；上訴人己○○
、丙○○、庚○○、戊○○及丁○○應將前項土地上，如附圖所示編號（Ａ）部分面
積０．００三六公頃及（Ｂ）部分面積０．００二一公頃之地上物拆除後，上訴人己
○○、丙○○及乙○○○應將前項土地上，如附圖所示編號（Ｃ）部分面積０．００
四二公頃及（Ｅ）部分面積０．００二０公頃之地上物除去後，上訴人應將各該部分
土地交還被上訴人及其他共有人全體。
      事      實
甲、上訴人方面：
    上訴人未於言詞辯論期日到場，僅提出書狀聲明廢棄原判決。
乙、被上訴人方面：
一、聲明：求為判決：
  (一)上訴駁回。
  (二)上訴人應自坐落屏東縣恆春鎮鎮○○○段四一九之一地號土地上，即門牌號碼屏
    東縣恒春鎮○○里○○路六九二巷六號房屋遷出；上訴人己○○、丙○○、庚○
    ○、戊○○及丁○○應將前項土地上，如附圖所示編號（Ａ）部分面積０‧００
    三六公頃及（Ｂ）部分面積０‧００二一公頃之地上物拆除後，上訴人己○○、
    丙○○及乙○○○應將前項土地上，如附圖所示編號（Ｃ）部分面積０‧００四
    二公頃及（Ｅ）部分面積０‧００二０公頃之地上物除去後，上訴人應將各該部
    分土地交還原告及其他共有人全體。
  (三)訴訟費用由上訴人負擔。
二、陳述：除與原判決書記載相同者，予以引用外，補稱：
  (一)被上訴人即原告在第一審之聲明，請求上訴人等返還如原判決附圖所示（Ｄ）部
    份土地，惟查該（Ｄ）部份土地實為空地，未遭占用，（Ｄ）部份無請求上訴人
    返還之必要，為此減縮訴之聲明如前。
  (二)被上訴人甲○為系爭土地共有人，此有土地登記謄本在卷可稽，上訴人等亦不爭
    執，又系爭土地未約定分管，各共有人不得擅自占用特定部份，非共有人之人亦
    不得任意占用系爭土地。
  (三)系爭土地上加強磚造三層樓房未經保存登記房屋及豬舍，為上訴人己○○、庚○
    ○、丙○○、戊○○、丁○○等人之祖母羅邵里子所蓋，嗣羅邵里子於七十九年
    十月九日死亡後，即由上訴人繼承取得所有權；另上訴人羅尤玉蓮、己○○及丙
    ○○雖為系爭土地共有人，惟未經其他共有人同意，自行占用系爭土地種植蔬果
    ，此有原審勘驗現場筆錄及複丈成果圖在卷可稽。
四、各共有人按其應有部分，對於共有物之全部雖有使用收益之權，惟未經共有人協
    議分管之共有物，共有人對共有物之特定部分占用收益，仍須徵得他共有人全體
    之同意，其未經他共有人同意而就共有物之全部或一部任意占用收益，即屬侵害
    他共有人之權利，他共有人得本於所有權請求除去其妨害或請求向全體共有人返
    還占用部分，最高法院八十一年台上字第一八一八號判例可資參照，本件被上訴
    人依民法第七百六十七條、第八百二十一條法律關係，請求上訴人等拆屋還地，
    自有理由。
五、上訴人另主張已依時效取得所有權或地上權云云，亦為被上訴人否認，蓋民法第
    七百六十九條、第七百七十條時效取得所有權，均以未登記之不動產為限，惟系
    爭土地非係他人未經登記之不動產，此有土地登記簿謄本在卷可稽。上訴人主張
    時效取得所有權顯屬無據，另上訴人主張時效取得地上權云云，第依上訴人之主
    張，其顯非出於行使地上權之意思而占有系爭土地，況縱其時效完成，亦僅「得
    請求登記為地上權人」非即取得地上權，本件上訴人自承迄未提出取得地上權登
    記之申請，其尚未取得地上權，洵為明確。
六、綜上所陳，本件被上訴人請求上訴人等拆屋還地，為有理由，上訴人所為答辯洵
    非可採，原判決認事用法，均屬至當。
      理      由
一、上訴人經合法通知，均未於言詞辯論期日到場，核無民事訴訟法第三百八十六條
    各款所列情形，爰依被上訴人之聲請，由其一造辯論而為判決。
二、本件被上訴人主張：坐落屏東縣恆春鎮○○○段四一九－一地號土地為被上訴人
    及訴外人朱進興、朱總光、朱基良、朱基生、朱太平、朱文助、朱總明、朱西川
    、朱西國、朱秋信、朱金雀等十二人分別共有，詎羅邵里仔未經原告及其他共有
    人之同意，擅自占有系爭土地搭建房屋及豬舍，嗣羅邵里仔之子羅生和於六十二
    年五月四日死亡，羅邵里仔於七十九年十月九日死亡，上訴人己○○、丙○○、
    庚○○、戊○○及丁○○均為羅生和之子女，並未拋棄繼承，依法即應代位繼承
    前開房屋及豬舍，上訴人現均占有使用前揭房舍，又上訴人乙○○○為羅生和之
    妻，上訴人乙○○○、己○○及丙○○並無合法權源，竟於其上種植蔬果等地上
    物。嗣系爭土地原共有人朱基良於八十六年五月二十六日死亡，其繼承人朱玉珠
    、朱玉瑛將應有部分四二分之二賣予上訴人乙○○○、丙○○、己○○，應有部
    分分別為一二六分之一、五二九二分之一二八、一二六分之一，上訴人乙○○○
    、丙○○、己○○雖就系爭土地有應有部分四二分之二之所有權，惟未得全體共
    有人之同意就特定部分為使用收益，爰依民法第七百六十七條、第八百二十一條
    及繼承之法律關係，求為命上訴人應自系爭坐落屏東縣恆春鎮○○○段四一九之
    一地號土地上，即門牌號碼屏東縣恆春鎮○○里○○路六九二巷六號房屋遷出；
    上訴人己○○、丙○○、庚○○、戊○○及丁○○應將前項土地上，如附圖所示
    編號（Ａ）部分面積０．００三六公頃及（Ｂ）部分面積０．００二一公頃之地
    上物拆除後，上訴人己○○、丙○○及乙○○○應將前項土地上，如附圖所示編
    號（Ｃ）部分面積０．００四二公頃及（Ｅ）部分面積０．００二０公頃之地上
    物除去後，上訴人應將各該部分土地及如附圖所示編號（Ｄ）部分面積０．０三
    一三公頃之土地交還被上訴人及其他共有人全體之判決（被上訴人於本審減縮聲
    明為：上訴人應自坐落屏東縣恆春鎮○○○段四一九之一地號土地上，即門牌號
    碼屏東縣恆春鎮○○里○○路六九二巷六號房屋遷出；上訴人己○○、丙○○、
    庚○○、戊○○及丁○○應將前項土地上，如附圖所示編號（Ａ）部分面積０．
    ００三六公頃及（Ｂ）部分面積０．００二一公頃之地上物拆除後，上訴人己○
    ○、丙○○及乙○○○應將前項土地上，如附圖所示編號（Ｃ）部分面積０．０
    ０四二公頃及（Ｅ）部分面積０．００二０公頃之地上物除去後，上訴人應將各
    該部分土地交還被上訴人及其他共有人全體）。
三、上訴人則以坐落屏東縣恆春鎮○○○段四一九－一地號土地與同段七０五之四二
    地號土地相毗鄰，上訴人己○○、庚○○、丙○○、戊○○及丁○○之祖父母羅
    吉成及羅邵里仔自二十一年三月一日起占有使用前開土地並設籍居住，因前揭七
    ０五之四二地號土地為國有土地，而其等就前揭七０五之四二地號土地有合法之
    租賃關係存在，嗣上訴人己○○、庚○○、丙○○、戊○○及丁○○之父羅生和
    及祖父母羅吉成、羅邵里仔先後死亡，現由上訴人繼續占有使用上開土地，目前
    系爭土地上之黑瓦厝為祖母羅邵里仔所搭建，而加強磚造三層樓房則係祖母羅邵
    里仔生前之一次颱風將舊屋之房損毀，由羅邵里仔出資興建，上訴人己○○、
    庚○○、丙○○、戊○○及丁○○之父羅生和於六十二年五月四日死亡，祖母羅
    邵里仔則於七十九年十月九日死亡，上訴人目前均占有使用前開房舍，而菜園部
    分之蔬果則由上訴人乙○○○、己○○及丙○○所共同種植，因其等占有使用前
    揭土地迄今已逾六十載餘，縱前開四一九之一地號土地目前登記為被上訴人及其
    他共有人共有，惟渠等係台灣光復後之三十六年總登記為所有權人，上訴人已依
    時效而取得所有權或地上權，是其等即非無權占有。又系爭土地原共有人朱基良
    於八十六年五月二十六日死亡後，其繼承人朱玉珠、朱玉瑛將應有部分四二分之
    二賣予上訴人乙○○○、丙○○、己○○，則上訴人亦為系爭土地共有人之一，
    且被上訴人就其以外之其他共有人均不同意上訴人於系爭土地之特定部分使用收
    益一節，並未舉證證明。另民法第八百二十一條之文義係指共有人中之一人得為
    全體共有人之利益，對不相干之第三人為共有物回復之請求，不得據此規定對共
    有人中之一人或數人請求回復共有物，再依民法第八百十八條之規定，各共有人
    非不得就共有物全部為使用收益，民法對共有物之利用方法，解釋上應適用民法
    第八百二十條第一項之規定，即共有人未以契約書訂定時，應由共有人共同管理
    之，是本件上訴人對系爭共有物之利用行為，並未對全體共有人造成損失等語，
    資為抗辯。
四、被上訴人主張系爭土地為被上訴人及訴外人朱進興、朱總光、朱基良、朱基生、
    朱太平、朱文助、朱總明、朱西川、朱西國、朱秋信、朱金雀等十二人分別共有
    ，嗣因共有人朱基良於八十六年五月二十六日死亡，其繼承人朱玉珠、朱玉瑛將
    應有部分四二分之二賣予上訴人乙○○○、丙○○、己○○，應有部分分別為一
    二六分之一、五二九二分之一二八、一二六分之一，上訴人乙○○○、丙○○、
    己○○雖就系爭土地有應有部分四二分之二之所有權，惟未徵得全體共有人之同
    意，占用系爭土地搭建房舍並種植蔬果使用之事實，業據其提出與所述相符之土
    地登記簿謄本等件為證，且為上訴人所不爭執，復經原審法院至現場勘驗明確，
    並囑託屏東縣恆春地政事務所派員實施測量，製有勘驗筆錄及複丈成果圖附卷可
    稽，被上訴人此部分之主張，自堪信為真實。
五、上訴人雖辯稱其等占有使用系爭土地迄今已逾六十七載餘，已依時效取得所有權
    或地上權，是其等並非無權占有云云。惟按以所有之意思，二十年間和平繼續占
    有他人未登記之不動產者，得請求登記為所有人，民法第七百六十九條定有明文
    。查系爭土地於三十六年間即總登記為被上訴人及訴外人朱進興等人共有，此有
    土地登記簿謄本附卷足稽，系爭土地既非他人未經登記之不動產，則其等辯稱已
    因時效取得所有權云云，即無足採。次按地上權為一種物權，主張取得時效之第
    一要件須為以行使地上權之意思而占有（最高法院著有六十四年台上字二五五二
    號判例可資參照），又因地上權取得時效完成而主張時效利益之人，依民法第七
    百七十二條、第七百六十九條及第七百七十條之規定，僅「得請求登記為地上權
    人」並非即取得地上權，在其未依法登記為地上權人前，仍不得據以對抗土地所
    有人而認其並非無權占有（最高法院六十九年度第五次民事庭會議決議亦同此見
    解）。經查，上訴人除以行使所有權之意思占有系爭土地置辯外，另辯稱係以行
    使地上權之意思使用系爭土地，尚難遽認其等占有之始，即係以行使地上權之意
    思而為占用，復均自承就系爭土地之占用情形，尚請地政機關測量中，迄未提出
    地上權取得登記之申請等語（見原審法院八十八年度訴字第七八一號卷第七三頁
    ）。揆諸前開說明，上訴人等既未能舉證證明係以行使地上權之意思占用系爭土
    地，復未依法登記為地上權人，則尚難執此據為上訴人有權占用系爭土地之合法
    權源，上訴人上開所辯，亦非可採。
六、上訴人乙○○○、丙○○、己○○另辯稱其等亦為系爭土地之共有人，即無民法
    第八百二十一條之適用，再依民法第八百十八條之規定，各共有人非不得就共有
    物全部為使用收益，上訴人對系爭共有物之利用行為，並未對全體共有人造成損
    失云云，惟查各共有人按其應有部分，對於共有物之全部雖有使用收益之權，但
    未經共有人協議分管之共有物，共有人對共有物之特定部分占用收益，仍須徵得
    他共有人全體之同意，其未經他共有人同意而就共有物之全部或一部任意占用收
    益，即屬侵害他共有人之權利，他共有人得本於所有權請求除去其妨害或請求向
    全體共有人返還占用部分，最高法院著有八十一年台上字第一八一八號判例可資
    參照。本件上訴人既未陳明系爭土地訂有分管契約，亦未得其他共有人全體同意
    其等就系爭土地特定部分使用收益，上訴人上開所辯，亦非可採。
七、綜據上述，本件上訴人並無占有使用系爭土地之正當權源等情，已如前述，從而
    ，被上訴人本於所有權之作用，依民法繼承及無權占有之法律關係，訴請上訴人
    應自系爭土地上，即門牌號碼屏東縣恆春鎮○○里○○路六九二巷六號房屋遷出
    ；上訴人己○○、丙○○、庚○○、戊○○及丁○○應將前項土地上，如附圖所
    示編號（Ａ）部分面積０．００三六公頃及（Ｂ）部分面積０．００二一公頃之
    地上物拆除後，上訴人己○○、丙○○及乙○○○應將前項土地上，如附圖所示
    編號（Ｃ）部分面積０．００四二公頃及（Ｅ）部分面積０．００二０公頃之地
    上物除去後，上訴人應將各該部分土地交還被上訴人及其他共有人全體，自屬正
    當，應予准許，原審據此為上訴人敗訴判決，並無違誤，上訴意旨求予廢棄改判
    ，非有理由，應予駁回。
八、據上論結：本件上訴為無理由，依民事訴訟法第四百六十三條、第三百八十五條
    第一項、第四百四十九條第一項、第七十八條、第八十五條第二項，判決如主文
    。
中      華      民      國    九十      年      六      月    二十九    日
                                      臺灣高等法院高雄分院民事第三庭
~B1審判長法官  張國彬
~B2法      官  張明振
~B3法      官  賴玉山
右為正本係照原本作成。
上訴人如對本判決上訴，須於判決送達後二十日內向本院提出上訴狀，其未表明上訴
理由者，應於上訴後二十日內向本院提出上訴理由書（均須按他造當事人之人數附繕
本）。
上訴時應提出委任律師或具有律師資格之人之委任狀，並依附註條文規定辦理。
中      華      民      國    九十      年      七      月     三       日
~B法院書記官  楊茱宜
附註：
民事訴訟法第四百六十六條之一：
對於第二審判決上訴，上訴人應委任律師為訴訟代理人，但上訴人或其法定代理人具
有律師資格者，不在此限。
上訴人之配偶、三親等內之血親、二親等內之姻親，或上訴人為法人、中央或地方機
關時，其所屬專任人員具有律師資格並經法院認為適當者，亦得為第三審訴訟代理人。
第一項但書及第二項情形，應於提起上訴或委任時釋明之。
                                                                   Ｊ


司法院資訊處製作；財團法人民間司法改革基金會備份。
